臺灣高等法院刑事判決　　　　　　　　93年度上訴字第3521號
上　訴　人　乙○○
即　被　告
指定辯護人　本院公設辯護人丁○○
上　訴　人　丑○○
即　被　告
選任辯護人　葉忠雄律師
上　訴　人　癸○○
即　被　告
選任辯護人　張玉希律師
上列上訴人因強盜案件，不服臺灣臺北地方法院93年度訴字第99
6 號，中華民國93年11月19日第一審判決（起訴案號：臺灣臺北
地方法院檢察署93年度偵字第9426號、第6929號、第11162號、
第12405號），提起上訴，本院判決如下：
    主  文
原判決撤銷。
乙○○共同連續意圖為自己不法之所有，攜帶兇器，以強暴脅迫
至使不能抗拒，而使他人交付其物，累犯，處有期徒刑捌年，扣
案之折疊刀壹把沒收。
丑○○共同連續意圖為自己不法之所有，攜帶兇器，以強暴脅迫
至使不能抗拒，而使他人交付其物，處有期徒刑柒年陸月，扣案
之折疊刀壹把沒收。
癸○○共同意圖為自己不法之所有，攜帶兇器，以強暴脅迫至使
不能抗拒，而使他人交付其物，處有期徒刑柒年，扣案之折疊刀
壹把沒收。
    事  實
一、乙○○於民國（下同）88間因違反懲治盜匪條例案件，經臺
    灣基隆地方法院判處有期徒刑四年確定，於92年6月24日執
    行完畢。乙○○竟夥同丑○○共同基於意圖為自己不法所有
    概括犯意，自93年2月4日起，二人先後於如附表所示時地，
    持客觀上足以對他人生命、身體安全產生威脅之兇器美工刀
    或折疊刀，以未裝無線電配備計程車為對象，佯裝欲往某處
    而搭乘上車後，在如附表所示地點，以附表所載強暴脅迫方
    式，使計程車司機庚○○、丙○○、寅○○、壬○○、子○○、己○○等人不能抗拒，而使庚○○、寅○○、壬○○、
    子○○、己○○、丙○○交付身上財物（如附表所示）。乙○○、丑○○並於強盜得手後，喝令其等下車，將計程車開
    走，搜得車上其餘財物後，將計程車棄置，乙○○、丑○○
    並將強盜所得朋分花用。嗣己○○報警後，經警比對己○○
    遭強盜之手機通聯循線查獲丑○○及乙○○。
二、丑○○承前概括犯意，另夥同癸○○共同意圖為自己不法所
    有，於93年2月16日凌晨3時許，以相同強暴脅迫手法，在臺
    北縣板橋市○○○路尋找下手對象，適甲○○駕駛未裝有無
    線電配備之車牌號碼6Ｎ769號計程車行經該處，二人佯裝找
    朋友搭乘上車，甲○○按後座之丑○○指定路線及目的地駛
    往臺北縣五股鄉○○路後，丑○○仍要求在該處工業區內繞
    行以挑選下手地點，迄同日凌晨4點左右，丑○○指示甲○○駛至臺北縣新莊市○○○路775號大排水溝前停車後，丑
    ○○持客觀上足以對他人生命、身體安全產生威脅之兇器折
    疊刀，在後座對甲○○稱：「把錢拿出來」等語，因停車地
    點偏僻，甲○○不能抵抗，而交付其身上現金新臺幣（下同
    ）二千二百元，癸○○及丑○○再分別對甲○○搜身，確認
    甲○○身上無值錢財物後，甲○○雖稱：「不要開走我的車
    」，丑○○仍以強暴方式將甲○○拖下車，強行將甲○○之
    計程車開走，且癸○○再搜得車上置物箱之手機一支、皮包
    一個（內有汽車保險卡、駕照、
    財物），將甲○○之計程車棄置在臺北縣新莊市○○路，而
    丑○○更囑由癸○○到提款機企圖提款，惟因密碼不符嘗試
    數次未果，嗣甲○○報警後於當天找回失車。
三、案經己○○、庚○○、壬○○、甲○○、丙○○訴由臺北市
    政府警察局文山第一分局移送臺灣臺北地方法院檢察署檢察
    官，及子○○訴由臺北縣政府警察局樹林分局移送臺灣板橋
    地方法院檢察署檢察官呈請臺灣高等法院檢察署令轉臺灣臺
    北地方法院檢察署檢察官偵查起訴。
    理  由
壹、有罪部分：
一、上訴人即被告乙○○、丑○○均坦承犯行，被告癸○○坦承
    於93年2月16日與被告丑○○搭乘告訴人甲○○駕駛計程車
    ，惟否認強盜犯行，辯稱略以：「未施強暴脅迫行為使甲○○不能抗拒，不知被告丑○○攜刀，受丑○○教唆」等語。
    經查：
(一)、本件認定事實所引用之本件卷內所有卷證資料（包含人證與
    文書證據、物證等證據），並無證據證明係公務員違背法定
    程序所取得，且當事人、辯護人於審判期日陳明：「（對於
    準備期日詰問證人之筆錄、函查等均不排除證據能力，是否
    同意？）同意」，又本件被告以外之人於審判外之陳述，亦
    無刑事訴訟法第159條之1至之3所規定之不得作為證據之情
    形，且卷內之文書證據，亦無刑事訴訟法第159條之4之顯有
    不可信之情況與不得作為證據之情形，則依刑事訴訟法第
    159條至159條之5之規定，本件認定事實所引用之本件卷證
    所有證據（包含人證與文書證據、物證等證據），以及包括
    共同被告與被告以外之人在審判外之陳述，既經當事人於審
    判程序同意作為證據，本院審酌該言詞陳述或書面陳述作成
　　時之情況，認為適當，亦得為證據之刑事訴訟法第159條之5
  　第1項與第2項之規定，認為均有證據能力，合先敘明。
(二)、犯罪事實一部分：被告乙○○、丑○○所涉犯罪事實一之犯
    行，業分別據其二人於原審、本院坦承不諱，核與證人即告
    訴人庚○○、丙○○、寅○○、壬○○、子○○、己○○證
    述被強盜之情節相符（第6929號偵卷1第105至106、218頁，
    第110至111頁，第128至129、217至218頁，第172頁，第119
    至120、215至216頁，第16至17頁反面），並經證人辛○○
    證述其向被告丑○○收購之手機即證人己○○遭強盜之手機
    等情明確（第6929號偵卷1第46頁），且有被告丑○○手機
    之通聯紀錄（第6929號偵卷1第50頁至第66頁）、查獲現場
    照片（同卷第66頁至第69頁）、監視錄影照片（同卷第70頁
    至第72頁）、行動電話讓渡合約書及登錄資料（同卷第48
    頁至第49頁）、內政部警政署刑事警察局93年5月3日刑紋字
    第0930088319號鑑驗書（第6929號偵卷2第27頁）附卷可稽
    ，及中華電信門號0000000000號ＳＩＭ卡一張、折疊刀一把
    扣案可資佐證。至證人寅○○雖於偵查指認附表編號(三)之犯
    罪事實並非被告乙○○、丑○○所為，然查，證人寅○○證
    述：「93年2月17日的凌晨1點左右，在士林夜市○○路與小
    溪街口，有兩個人攔我的車子，我印象中他們有用圍巾遮住
    嘴巴，他們上車後，就說要去五股，一個染髮的坐前座，另
    一個坐在正後方，我快到五股時，我再一次問他們要去那，
    結果後座的說，要往工業區○○○○○道後，我就左轉，在
    第一個紅綠燈，後座的叫我右轉，往另一邊的隄防走，到了
    堤防後，我就左轉，後座的人就假裝拿起手機打，問地址，
    結果還是沒有給我一個明確的地址，我還是繼續往堤防走，
    走沒有多遠，他後來就叫我掉頭，順著原來的路走，走五工
    二路時，後座的叫我停車並叫我把錢拿出來，前座的人則亮
    美工刀，前座也叫我把錢拿出來，我就把我身上所有的錢拿
    出來，我的證照，我說我想帶走，他們沒有意見，並叫我把
    手機留下來，叫我下車，並把我的車子帶走」（同上卷1第
    217頁）等情，核與被告丑○○所述：「（五工二路當天情
    形如何？）我是在士林夜市上車，說要去五股，我當時好像
    是我坐前座，乙○○坐後座，後來車子快到堤防那邊時，是
    乙○○看地形，叫司機停車，叫司機把錢拿出來，一個拿美
    工刀出來，好像我們有搜他的身體，有拿錢，好像也有拿手
    機，對方的證件我們沒有拿」（同上卷1第224頁）等語相符
    ，及參酌證人寅○○在偵查因被告丑○○已無染髮，以致指
    認不出（同上卷1第218頁），且參以證人寅○○被強盜之時
    間及地點與犯罪事實二極為相近，被強盜手法與犯罪事實一
    其餘犯行及犯罪事實二相同，堪認強盜寅○○之犯行亦係被
    告乙○○、丑○○所為，是被告乙○○、丑○○右揭犯罪事
    實一之犯行應堪以認定。
(三)、犯罪事實二部分：被告丑○○、癸○○所涉犯罪事實二之犯
    行，業據被告丑○○於警詢、偵查及原審坦承不諱，並且於
    本院為認罪之陳述，且與證人即被害人甲○○於偵查與本院
    證述：「在93年2月16日凌晨3點8分在臺北縣板橋市○○○
    路，有兩個男子，一個金髮長髮的、一個為戴眼鏡，戴眼鏡
    的坐我旁邊，金髮的坐後座，他們說要去五股五工路，我就
    載他們去，到了之後，就一直繞工業區，繞到新莊的中港西
    路775號的大排水溝，然後坐後座的金髮叫我停下來，並叫
    我打大燈關掉，說他們身上沒有錢，我說沒有關係，他們就
    叫我把身上的錢拿出來，我就把錢交給前座的人，後座的人
    叫前座的人搜我的身，後來後座的人也來搜我的身，並把我
    趕下車，還拿走我的錢，前座的人說我很配合，跟後座的人
    說，不要把東西拿出來，傷害他。後座的人後來下車，把我
    趕下車，並把車子開走」（第6929號偵卷2第13頁、原審卷
    第138至144頁）等語相符。被告丑○○亦稱：「（從你們上
    車到下車這段期間，你們有無拿出任何武器？）折疊刀」、
    「（司機有無任何反抗？）沒有」、「（你拿出折疊刀這件
    事有無與癸○○商量過？）我們事先講好了，不是只有我有
    折疊刀，癸○○身上有美工刀」（被告丑○○此部分癸○○
    身上有美工刀之陳述未採信之理由為證據證明力不足，因證
    人甲○○並未稱癸○○攜帶兇器，此部分僅有被告丑○○之
    陳述，並無補強證據，是不予以採信，而為被告癸○○有利
    之認定，事實欄僅記載被告丑○○取出摺疊刀）、「（可否
    詳細說明如何亮出刀子？）當時我右手拿出刀子，左手稍微
    抓住甲○○的肩膀」、「（你所稱之折疊刀是否卷附所示？
    ）沒錯」「（當天你拿出折疊刀之後，甲○○有無轉身看你
    ？）好像沒有」、「（當天甲○○身上得財物如何交到你們
    手上？）我印象中好像是甲○○自己拿出來給我們的」等語
    （原審卷第103、104、110至112頁）等語，而證人甲○○於
    原審亦證述：「（被告講說東西不要拿出來的這句話，是在
    你被搜身之前還是之後？）錢交給他們之後，前面的被告（
    即癸○○）叫後面被告說不要把東西拿出來」等語（原審卷
    第141頁）等語，堪認被告癸○○確知被告丑○○攜有足以
    傷害人身體、生命之兇器甚明，否則被告癸○○應無要被告
    丑○○不要拿出東西傷害甲○○之言語。至於甲○○是否看
    見被告丑○○持刀，與被告丑○○實際上有無持刀，乃屬二
    事，此部分不影響被告癸○○犯罪事實之認定。而證人甲○○雖證述：「未見到被告丑○○、癸○○拿刀，二人亦未對
    其施暴」等語，惟依證人甲○○所證：「（在那個時間及環
    境，你敢反抗嗎？）不敢。因為該處一邊是大排水溝，是白
    曉燕被棄屍的地點附近」、「（這次被搶，你是否會害怕說
    被告會拿刀出來跟你強暴？）這部分不會，但是這次對方有
    兩個人，我無法對付，而且在工業區在繞的時候，我心理就
    覺得毛毛的，覺得不對勁，但是坐在前面的被告長相斯文不
    像壞人」、「（當時丑○○叫你把錢拿給他時，你心理有沒
    有什麼感受？）我想說他只要錢而已，人平安就好，人是一
    定會怕的」、「（你在車上有沒有想說要逃跑？）我當時也
    沒有想要跑走的意思，因為跑也沒有用，也怕被人傷害，花
    錢消災，人平安就好」、「（後來為何他們二人會搜你的身
    上？）我不知道，可能是怕說我身上還有其他的錢，丑○○
    對我說只有這些錢嗎，並且叫癸○○搜我的身體，後來丑○○自己也有過來搜我的身體」等語（原審卷第141、142、
    144頁），堪認被告丑○○、癸○○此部分強取計程車司機
    財物之犯行，足使甲○○不能抗拒，參以被告癸○○亦動手
    搜尋甲○○身上財物，顯有強盜犯意聯絡及行為分擔，此外
    ，並有上開折疊刀一把扣案可資佐證（該折疊刀一把為金屬
    材質銳利足以致人於傷害，見6929偵卷一第68頁相片，經鑑
    定結果，非屬於槍砲彈藥刀械管制條例之刀械）。足認被告
    丑○○、癸○○有共同強盜甲○○財物之犯罪事實。
(四)、且犯罪事實二部分，被告癸○○已書寫有自白書（12405號
    偵查卷第33頁），並且於警詢為相同內容之陳述，此份自白
    書與警詢筆錄，被告於本院審理期日已經陳明對於證據能力
    沒有意見即有證據能力，雖被告癸○○於警詢與自白書中將
    責任仍諉責予受被告丑○○教唆，但依被告於審理期日所為
    清楚陳述可知被告為具備正常知識之正常人，原有是非判斷
    能力，且可選擇是否與被告丑○○共為犯行之機會，卻仍於
    跟隨被告丑○○為強盜犯行，接下被害人所交付之金錢，在
    被告丑○○將被害人拖下車，強行駕走車輛後，打開被害人
    計程車之置物箱搜索取得一個皮夾（內有提款卡及信用卡等
    財物），將甲○○之計程車棄置在臺北縣新莊市○○路，而
    丑○○更囑由癸○○到提款機企圖提款，惟因密碼不符嘗試
    數次未果等情，且被告癸○○之警詢筆錄與自白書清楚載明
    ：「小賴從他的身上包包亮出一把刀來」，是依據以上被告
    同意認為有證據能力之警詢筆錄與自白書，已經堪認被告癸○○與被告丑○○所為屬於攜帶兇器之加重強盜罪名。且此
    部分，除有被告丑○○之認罪陳述以外（此部分有證據能力
    之理由業敘明於前），並據證人甲○○證述明確為補強證據
    ，而證人甲○○於原審經檢察官與被告選任辯護人之詳細交
    互詰問，由法官合法訊問，並於訊問時予當事人詰問之機會
    ，依刑事訴訟法第196條規定，其陳述明確別無訊問之必要
    者，不得再行傳喚。然被告癸○○與第一審相同委任之選任
    辯護人仍再度為詰問之聲請，則其聲請原即無法定理由，惟
    為使判決穩定不再發回更審，仍同意選任辯護人詰問，但辯
    護人仍為誘導詰問與重複之詰問（見審理筆錄），且依據被
    告所具之卷附悔過書所載，顯見被告與證人甲○○有相當程
    度聯繫，是證人甲○○於本院審理期日證述：「他（丑○○
    ）先叫那個做我旁邊（即被告癸○○）搜我身體，癸○○就
    隨便摸一下」等語，顯然為被告緩頰鬆口，被告癸○○雖陳
    稱：「沒有意見」等語，但證人甲○○所陳顯然與其於原審
    交互詰問所陳之「（是何人搜你的身體）兩個都有」等語不
    同，是應以證人甲○○於原審所陳為準。至於被告癸○○之
    選任辯護人另一詰問與辯解重點為當日被告癸○○與丑○○
    有無攜帶兇器，然證人甲○○於原審已明確陳稱：「（被告
    有無拿刀出來？）我沒有看到」、「錢交給他們之後，前面
    的被告（癸○○）叫後面的被告（丑○○）說不要把東西拿
    出來」等語，雖辯護人爭執係錢交付之前與後所為之陳述，
    然可確認之事實為被告丑○○已經陳明「（可否詳細說明如
    何亮出刀子？）當時我右手拿出刀子，左手稍微抓住甲○○
    的肩膀」、「（你所稱之折疊刀是否卷附所示？）沒錯」「
    （當天你拿出折疊刀之後，甲○○有無轉身看你？）好像沒
    有」等語，是證人甲○○所陳：「我沒有看到」等語，並無
    矛盾，而可確認被告丑○○強盜之際，確實攜帶兇器摺疊刀
    。
(五)、又「刑法第321條第1項第3款之攜帶兇器竊盜罪，係以行為
    人攜帶兇器竊盜為其加重條件，此所謂兇器，其種類並無限
    制，凡客觀上足對人之生命、身體、安全構成威脅，具有危
    險性之兇器均屬之，且祇須行竊時攜帶此種具有危險性之兇
    器為已足，並不以攜帶之初有行兇之意圖為必要。螺絲起子
    為足以殺傷人生命、身體之器械，顯為具有危險性之兇器（
    79 年度台上字第5253號判例）」，「攜帶兇器竊盜，依通
    常社會觀念，足認有與事主行兇反抗之危險，祇須行竊時攜
　　有兇器，即應成立攜帶兇器竊盜之罪，並非以預先確有傷害
  　事主之故意為必要（72年度台上字第2788號）」，「攜帶兇
    器之加重竊盜罪，祇以攜帶為已足，原非以使用為必要（51
　　年度台上字第2289號）」，本件證人甲○○之部分，依據證
　  人甲○○、被告丑○○所陳，均足以證明被告丑○○攜帶有
    兇器摺疊刀，且為被告癸○○所明知，此由證人甲○○經辯
    護人詰問仍明確所陳有利於被告之：「他（被告癸○○）說
    那個阿伯（證人甲○○）很配合，東西不要拿出來」等語，
    被告癸○○表示沒有意見等語，即可明確認定被告癸○○知
    悉被告丑○○於行為時，確實取出攜帶之兇器折疊刀，至於
    被告癸○○之辯護人質疑證人所陳東西不要拿出來，是在搜
    身過程中或後等，依據前述最高法院見解，只要於竊盜或強
    盜時攜帶兇器，即構成加重竊盜或強盜罪名，尤其竊盜所持
    兇器，除非當場撞見被害人之狀態，被害人根本無從見及犯
    罪者是手持兇器或攜帶於身上，是立法所規範者為攜帶兇器
    竊盜或強盜即屬於加重罪名，而非取出兇器為竊盜或強盜為
    犯罪行為（93年度台上字第3308號、91年度台上字第4078號
    判決參照），且不以攜帶之初有持以行兇或反抗之意圖為必
    要（62年度台上字第2489號、70年度台上1613號、79年度台
    上字第5253號、93年度台上字第5423號、91年度台上字第
    7532號、91年度台上字第4423號、89年度台上字第8037號、
    89年度台上字第5389號、89年度台上字第4148號判決參照）
    ，又共犯之其中一人攜帶兇器即成立（94年度台上字第991
    號、94年度台上字第867號、94年度台上字第234號、93年度
    台上字第6764號判決參照），則辯護意旨所認之爭點尚有誤
    解。
(六)、被告癸○○之辯護人雖為被告癸○○辯解被告癸○○之行為
    屬於恐嚇取財，但本件犯罪行為之空間，為密閉計程車內，
    與共犯竊盜之一人把風，另一共犯入內竊盜後另起犯意之狀
    態顯然不同（78年度台上字第4427號、57年度台上字第1577
    號），被告癸○○如何在明知被告丑○○攜帶兇器前提下，
    與被告丑○○分別以恐嚇取財、強盜之犯意攔乘證人甲○○
    之計程車，且以被告癸○○實際對被害人搜身之行為觀察，
    顯然並非以將來之惡害要脅，則被告癸○○之辯解顯然違背
    經驗論理法則（92年度台上字第3720號、92年度台上字第
    1347號判決參照，該二判決亦不採如此辯解），至於被告丑
    ○○之辯護意旨雖主張對於被告丑○○部分以加重強盜論太
    重，如論以恐嚇取財即無預備犯問題等語，但本件有扣案之
    折疊刀壹把為物證，且被告丑○○並非僅有一案件強盜犯行
    ，而「恐嚇取財罪與強盜罪構成要件並不相同，上訴人之前
    一行為，果係成立恐嚇取財罪，依司法院大法官會議釋字第
    152號解釋，與其後一行為（強盜行為），自無連續犯可言
   （67年台上字第1689號判例）」，反而對於被告丑○○不利
    ，再「刑法第346條之恐嚇取財罪之恐嚇行為，係指以將來
    惡害之通知恫嚇他人而言，受恐嚇人尚有自由意志，不過因
    此而懷有恐懼之心，故與強盜罪以目前之危害脅迫他人，致
    喪失自由意志不能抗拒者不同（67年台上字第542號判例）
    」，且「刑法上之恐嚇取財罪，係以將來之惡害恫嚇被害人
    使其交付財物為要件，若當場施以強暴脅迫達於不能抗拒程
    度，即係強盜行為，不能論以恐嚇罪名（65年台上字第1212
    號判例）」，又「以威嚇方法使人交付財物之強盜罪，與恐
    嚇罪之區別，係以對於被害人施用威嚇程度為標準。如其程
    度足以抑壓被害人之意思自由，至使不能抵抗而為財物之交
    付者，即屬強盜罪。否則，被害人之交付財物與否，儘有自
    由斟酌之餘地者，即應成立恐嚇罪（30年上字第668號判例
    ）」，另「刑法上之恐嚇取財罪，係以將來之惡害恫嚇被害
    人使其交付財物為要件，若當場施以強暴脅迫達於不能抗拒
    程度，即係強盜行為，不能論以恐嚇罪名（65年台上字第12
    12號判例）」，且「刑法第346條之恐嚇，僅指以將來之惡
    害通知被害人，使其發生畏怖心為已足，若進而對被害人施
    用強暴脅迫者，縱未至不能抗拒之程度，亦不能以恐嚇論罪
   （45年台上字第1583號判例）」、「強盜罪之強暴、脅迫，
    祇須抑壓被害人之抗拒或使被害人身體上、精神上，處於不
    能抗拒之狀態為已足，其暴力縱未與被害人身體接觸，仍不
    能不謂有強暴、脅迫行為（22年上字第317號判例）」、「
    強盜罪係以強暴、脅迫或他法，使人不能抗拒而取其財物或
    使其交付為構成要件。恐嚇罪係以威嚇手段，使人畏懼而交
    付所有物，其交付與否，被害人尚有意思之自由者，為構成
    要件。故以脅迫行為使人交付所有物，有時雖近似恐嚇，若
    被害人已喪失意思自由時，即已達於強盜之程度，至加暴行
    於被害人使之不能抗拒而強取財物者，其應成立強盜罪，更
    不待言（21年上字第1115號判例）」，依據以上之見解，本
    件被害人甲○○已經陳明害怕與不敢反抗等語，被告二人更
    搜被害人身體，足見以被告二人行為之方式、行為時地狀態
    ，以經驗法則為客觀之觀察，均堪認定被害人甲○○顯然已
    經達到不能抗拒之程度，而非辯護意旨所稱之恐嚇取財。又
    被告丑○○與被告癸○○所強盜之財物，並非僅僅被害人身
    上之財物，在被告丑○○將被害人拖下車後，更強行將甲○○之計程車開走，被告癸○○且搜索車上置物箱取得手機一
    支、皮包一個（有汽車保險卡、駕照、
    用卡等）財物後，由被告丑○○囑被告癸○○持提款卡到提
    款機企圖提款惟因密碼不符未果，是本件被告丑○○與被告
    癸○○對於被害人甲○○之加重強盜犯行經過，並非僅限於
    被害人於計程車內之時間，尚及於強行將被害人計程車開走
    後之被告癸○○搜索車內置物箱取得財物，至提款機提款等
    ，而以上被告癸○○參與之情節均清楚載明於被告癸○○認
    為有證據能力且無證據證明係出自於非任意性之警詢筆錄與
    自白書，且該警詢筆錄依據刑事訴訟法第159條之2：「被告
    以外之人於檢察事務官、司法警察官或司法警察調查中所為
    之陳述，與審判中不符時，其先前之陳述具有較可信之特別
    情況，且為證明犯罪事實存否所必要者，得為證據」之規定
    ，與被告丑○○所陳相符，並有折疊刀為證據，是得為證據
    ，則辯護意旨侷限於辯解被告與被害人在車內之舉動，尚有
    未洽。
(七)、與本件情節相似，檢察官起訴強盜犯行為，被告雖辯解屬於
    恐嚇取財，但仍以強盜罪判決確定之案件，有以下之確定判
    決可資參考：(一)、94年度台上字第952號。(二)、94年度台上
    字第639號。(三)、93年度台上字第6651號。(四)、93年度台上
    字第6515號。(五)、93年度台上字第5940號。(六)、93年度台上
    字第5354號。(七)、93年度台上字第5223號。(八)、93年度台上
    字第4848號。(九)、93年度台上字第4549號。(十)、93年度台上
    字第3845號（起訴強盜，一審判恐嚇取財，二審改判強盜）
    。(十一)、93年度台上字第3404號（論準強盜罪）。(十二)、93年度
    台上字第3251號。(十三)、93年度台上字第2529號。(十四)、93年度
    台上字第2431號。(十五)、93年度台上字第2387號。(十六)、93年度
    台上字第2209號。(十七)、93年度台上字第1705號（計程車案例
    ）。(十八)、93年度台上字第1497號。(十九)、93年度台上字第1425
    號。(二十)、93年度台上字第1224號。、93年度台上字第591
    號。、93年度台上字第258號。、93年度台上字第105號
    。、93年度台上字第6號。、92年度台上字第6281號。
    、92年度台上字第3720號。、92年度台上字第2505號。
    、92年度台上字第2492號。、92年度台上字第2202號。
    、92年度台上字　第1800號。、92年度台上字第1347號
    。、92年度台上字第982號。、92年度台上字第596號。
    、92年度台上字第230號。、92年度台上字第98號。
    、91年度台上字第6692號。、91年度台上字第6379號。
    、91年度台上字第5844號。、91年度台上字第5136號。
    、91年度台上字第4878號（計程車案例）。、91年度台上
    字第4727號。、91年度台上字第4423號（計程車案例）。
    、91年度台上字第3465號。、91年度台上字第3468號。
    、91年度台上字第3174號。
(八)、被告乙○○於原審即請求鑑定其犯罪時的精神狀況，且卷附
　　原審法院就被告所犯另案送請精神鑑定之亞東醫院被告乙○○鑑定報告載明被告有精神耗弱之狀態，應為被告有利之認
    定，其記載如下：
１、乙○○（以下簡稱呂員），男性，未婚，民國（下同）71年
    4月11日生，
    由臺灣板橋地方法院依通少安93少連訴110字第39313號函，
    委託本院鑑定呂員之精神狀態及有無施以治療之必要。本院
    於93年9月7日實施鑑定，其結果記述如下：
２、個人史（資料由呂員本人提供）：與兩位警員同來，但單獨
    接受鑑定會談。呂員基隆市明德國中一年級肄業，93年4月7
    日因強盜案羈押至今。父母在呂員幼年時離婚，父長期在監
    服刑，母居日本，呂員由祖父撫養成年。無兄弟姊妹，家居
    基隆市○○區○○路23之85號2樓。呂員否認曾服用海洛因
    及安非他命，此次入獄前曾使用K他命1年多，酗酒（天天喝
    酒）約8年餘，多為啤酒及烈酒。入伍當兵前即曾在國軍北
    投醫院看過精神科門診，入伍後即辦理停役，診斷不詳。呂
    員僅知自己服用的藥物是抗鬱劑；呂員自述過去有4次自殺
    史、1次吃藥、2次割腕、1次吃農藥，目前左手腕處仍有表
    淺疤痕存留。
３、性生活史：過去與5、6位女友曾有性交經驗，否認曾嫖妓或
    找援助交際；否認有同性戀經驗，否認有性侵害史或被性侵
    害史。
４、案情經過：根據呂員自述，與代號00000000之女子（下稱A
    期間，兩人發生多次性交行為（「至少5、6次以上，數不清
    楚」，以上是呂員語），發生地點「在她家、在我家都有，
    很多地方」，呂員稱，知道A女為77年次出生，呂員否認曾
    對A女施暴，稱「兩人都是自願的（性交）」。
５、精神狀態：會談時態度合作，情緒低落、沮喪，但言語連貫
    。對人、時、地之定向感及記憶力完好，無幻覺、怪異思想
    及行為，無明顯「重大精神病」之狀態。根據呂員之病史，
    行為表現，及目前略低之情緒，合併有自裁意念（呂員表示
    現在有自殺之念頭），呂員之臨床診斷為「憂鬱症」（或稱
    「憂鬱精神官能症」），呂員之精神狀態已達精神耗弱程度
    ，但未達心神喪失程度。然而，對於與A女交往，並發生多
    次性交行為，呂員之「憂鬱症」並無負面影響，亦即其「精
    神耗弱」並未影響與A女之交往與性行為之發生。「妨害性
    自主案」主要依據「有無性騷擾、性交等行為發生？」、「
    是否強暴（而非兩願性交）？」、「受害者為年齡14歲以下
    、重度以上智障或重大精神病患等」，以判斷加害者是否需
    要治療。呂員與A女在91年11月5日起發生性交行為，當時A
    ，發生多次性交關係，兩人間之性行為應為兩願，呂員之妨
    害性自主案，純屬司法審判，無施以治療之必要。
６、鑑定結果：綜合以上資料，呂員之「憂鬱症」已達精神耗弱
    程度，但對本案並無負面影響；其妨害性自主案，無施以治
    療之必要。
(九)、綜上，本件事證明確，被告三人犯行均堪認定，應依法論科
    。
二、論罪科刑部分：
(一)、核被告乙○○（犯罪事實一）、丑○○（犯罪事實一、二）
    、癸○○（犯罪事實二）所為攜帶兇器強盜之犯行，均係犯
    刑法第330條第1項之強暴脅迫加重強盜罪（犯罪事實一、二
    ）（刑法第321條第1項第3款之攜帶兇器而犯之）。被告乙○○、癸○○分別與丑○○間所犯加重強盜犯行，彼此有犯
  　意聯絡及行為分擔，為共同正犯。被告乙○○、丑○○二人
    如犯罪事實所載數次強盜使人交付財物或取他人之物犯行，
    時間緊接，方法相同，所犯均係構成要件相同之罪，顯係基
    於概括犯意為之，為連續犯，依刑法第56條之規定，參酌犯
    罪手法及犯罪所得之數量、種類，認被告乙○○、丑○○所
    犯情節以附表編號(一)最重，均論以既遂之一加重強盜罪，並
    加重其刑。被告乙○○於88年間因違反懲治盜匪條例案件，
    經臺灣基隆地方法院判處有期徒刑四年確定，於92年6月24
    日執行完畢，有臺灣高等法院被告全國前案紀錄表在卷可稽
    ，其受有期徒刑之執行完畢，於五年內再犯本件有期徒刑以
    上之罪為累犯，依刑法第47條之規定，加重其刑，並遞加重
    之。至於被告丑○○雖於到案後主動供承如附表編號一至五
    及犯罪事實二犯行，惟如附表編號六之犯罪事實，係經警方
    循線查獲，已如前述，是此部分不符合自首之要件，基於連
    續犯以一罪論，裁判上無法分割之法理，即不得依自首規定
    減輕其刑。至於被告乙○○經精神鑑定為精神耗弱，依刑法
    第19條2項：「精神耗弱人之行為，得減輕其刑」之規定，
    減輕其刑，並先加重後減輕。
(二)、原審予被告三人論罪科刑固非無見，惟查：(一)、被告乙○○
    有精神耗弱之證據，原審未對此項有利於被告之證據調查審
    認。(二)、原判決理由未敘明被告三人犯強盜罪名有刑法第
    321條第1項第3款之情形。(三)、依據證據認定事實為重要證
    據法則，證據包括人證與物證，而被告與共犯之自白，均因
    自白之證據證明力薄弱，必須輔以補強證據以擔保自白陳述
    之真實性，本件關於起訴書所指被告三人涉嫌謀議至台北縣
    新莊市○○路346號癸○○工作過之基泰超商強盜財物部分
    ，僅由被告三人之自白，並無其他任何補強證據，依據刑事
    訴訟法第156條第1、2項：「被告之自白，非出於強暴、脅
    迫、利誘、詐欺、疲勞訊問、違法羈押或其他不正之方法，
　  且與事實相符者，得為證據。被告或共犯之自白，不得作為
    有罪判決之唯一證據，仍應調查其他必要之證據，以察其是
    否與事實相符」之規定，不得僅以被告三人之自白認定此項
　　犯罪嫌疑，原審判決僅以此被告三人之自白認定被告三人犯
  　行，至於所引證人戊○○之證述：「被告癸○○確曾於93年
    1月下旬冒名至基泰超商任職20天」等語（第9426號偵卷第
    34頁），與被告之強盜犯嫌並無任何關連性，並非補強證據
    。以上原判決容有未洽，是被告乙○○上訴主張有精神耗弱
    之鑑定報告，被告丑○○上訴為認罪陳述，被告癸○○上訴
    意旨否認犯罪，指摘原判決不當，被告丑○○、癸○○二人
    之上訴雖無理由，惟原判決關於被告三人之部分既有可議，
    自應將原判決予以撤銷改判。
(三)、爰審酌被告三人正值青壯，不思以正當方法賺取財物，其犯
    行使被害人身心傷害，嚴重危害社會治安，惟皆未曾傷害被
    害人，及被告乙○○、丑○○坦承犯行，與檢察官達成認罪
    協商，犯後態度尚佳及其他一切情狀，認原審蒞庭檢察官對
    被告乙○○、丑○○分別求處有期徒刑九年、七年十月，尚
    嫌過重，又被告癸○○雖無前科，且相較於共犯乙○○、丑
    ○○，犯行次數較少，對社會所生危害較輕，然事後將責任
    均諉予以被告丑○○之教唆，否認犯罪行為與犯罪意思，曲
    解法律規定誤認取得被害人原諒即可免責或緩刑之宣告，但
    於行為時向被告丑○○稱阿伯配合東西不要拿出來等語，雖
    檢察官於起訴書對被告癸○○僅求處有期徒刑七年六月，惟
    扣除後述不另為無罪諭知部分，仍認原審蒞庭檢察官就被告
    癸○○部分以無悔意為由求處有期徒刑七年六月尚屬過重，
    並斟酌被告癸○○之品行、犯後態度及智識程度等一切情狀
    ，分別量處被告乙○○有期徒刑捌年，丑○○有期徒刑柒年
    陸月，癸○○有期徒刑柒年。扣案之折疊刀壹把，為共犯即
    被告丑○○所有供犯罪事實一(六)、二所用之物，業據其供述
    在卷（第6929號偵卷1第10頁、原審卷第103頁），依刑法第
    38條第1項第2款宣告沒收。
貳、不另為無罪諭知部分：
一、公訴意旨另以：乙○○、丑○○與癸○○共同承前概括犯意
    ，於同年三月初某日，三人謀議至台北縣新莊市○○路346
    號癸○○工作過之基泰超商強盜財物，認為獲利潤較強盜計
    程車司機高，即由癸○○提供刀械、現場圖，乙○○及丑○○騎乘一部機車、癸○○自行騎乘一部之方式至基泰超商，
    沿路購買手套、口罩及膠帶等物，並將刀械先置於該超商路
    旁樓梯口，由丑○○進該超商查看預備強盜，乙○○及陳偉
    晟則分乘二部機車把風接應，嗣丑○○頭戴安帽進去查看後
    發覺店內人多而作罷。因認被告乙○○、丑○○與癸○○所
    為係犯刑法第328條第5項預備強盜罪嫌。
二、公訴意旨認被告三人涉犯此部分犯行，係以：被告丑○○之
    自白、被告癸○○之自白、證人戊○○之證詞、證人丑○○
    之證詞等為主要論據。
三、然查：
(一)、犯罪事實應依證據認定之，無證據不得推定其犯罪事實；又
    不能證明被告犯罪者，應諭知無罪之判決，刑事訴訟法第15
    4條、第301條第1項分別定有明文。復按告訴人之告訴，本
    以使被告受刑事訴追為目的，故其陳述是否與事實相符，自
    應調查其他證據，以資審認，苟其所為攻擊之詞，尚有瑕疵
    ，則在此瑕疵未予究明以前，即不能遽採為斷罪之基礎（69
    年度臺上字第1531號判決參照）。再認定被告有罪之事實，
    應憑證據，如未能發現相當之證據，或證據不足以證明，自
    不能以推測或擬制之方法，以為裁判之基礎；且認定事實所
    憑之證據，其為訴訟上之證明，須達於通常一般人均不致有
    懷疑，而得確信其為事實之程度者，始得據為有罪之認定，
    倘其證明尚未達到此一程度而有合理之懷疑存在時，尚難為
    有罪之認定基礎；另苟積極證據不足以為不利於被告事實之
    認定，即應為有利於被告之認定，更不必有何有利之證據（
    30年上字第816號、40年臺上字第86號、76年臺上字第4986
    號判例參照）。且證人之證言固非不得做為認定被告犯罪事
    實之證據，惟須此項證言無瑕疵可指，且與事實相符者，始
    足當之，苟證人之證言有瑕疵時，即不得做為不利被告認定
    之唯一依據。為貫徹無罪推定原則，檢察官對於被告之犯罪
  　事實，應負實質舉證責任。刑事訴訟法修正後第161條（下
    稱本法第161條）第1項規定「檢察官就被告犯罪事實，應負
    舉證責任，並指出證明之方法」，明訂檢察官舉證責任之內
    涵，除應盡「提出證據」之形式舉證責任（參照本法修正前
    增訂第163條之立法理由謂「如認檢察官有舉證責任，但其
    舉證，仍以使法院得有合理的可疑之程度為已足，如檢察官
    提出之證據，已足使法院得有合理的可疑，其形式的舉證責
    任已盡」）外，尚應「指出其證明之方法」，用以說服法院
    ，使法官「確信」被告犯罪構成事實之存在。此「指出其證
    明之方法」，應包括指出調查之途徑，與待證事實之關聯及
    證據之證明力等事項。同條第2、3、4項，乃新增法院對起
    訴之審查機制及裁定駁回起訴之效力，以有效督促檢察官善
    盡實質舉證責任，藉免濫行起訴。刑事訴訟法修正後第163
    條釐訂法院與檢察官調查證據責任之分際，一方面揭櫫當事
    人調查證據主導權之大原則，並充分保障當事人於調查證據
    時，訊問證人、鑑定人或被告之權利（同條第1項）；另一
    方面例外規定法院得及應依職權調查證據之補充性，必待當
    事人舉證不足時，法院始自動依職權介入調查，以發見真實
    （同條第2項）；再增訂法院依職權調查證據前，應踐行令
    當事人陳述意見之程序（同條第3項），以貫徹尊重當事人
    查證之主導意見，確保法院補充介入之超然、中立。
(二)、「刑事訴訟法第156條第2項規定：被告或共犯之自白不得作
    為有罪判決之唯一證據，仍應調查其他必要之證據，以察其
    是否與事實相符。其立法意旨乃在防範被告或共犯自白之虛
    擬致與事實不符，故對自白在證據上之價值加以限制，明定
    須藉補強證據以擔保其真實性（92年度台上字第5027號）」
    。「具有共犯關係之共同被告，其本於被告之地位所為之自
  　白，固得採為其他共犯之犯罪證據，惟此項自白之證據價值
    仍屬共同被告之自白，依刑事訴訟法第156條第2項規定，仍
    應調查其他必要之證據，以察其是否與事實相符，不得僅憑
    此項自白，作為其他共犯有罪判決之唯一證據（92年度台上
    字第3460號）」。
(三)、「刑事訴訟法第156條第2項規定：被告之自白，不得作為有
    罪判決之唯一證據，仍應調查其他必要之證據，以察其是否
    與事實相符。其立法意旨乃在防範被告自白之虛擬致與真實
    不符，故對自白在證據上之價值加以限制，明定須藉補強證
    據以擔保其真實性。又利用非共同被告之共犯之自白或其他
    不利於己之陳述，為認定被告犯罪之證據，不特與利用被告
    自己之自白作為其犯罪之證明同有自白虛偽性之危險，亦不
    免有嫁禍於被告而為虛偽供述之危險。故就刑事訴訟法第
    156條第2項之立法意旨觀之，非共同被告之共犯之自白或其
    他不利於己之陳述，固得作為認定被告犯罪之證據，但不得
    作為有罪判決之唯一證據，仍應調查其他必要之證據，以察
    其是否與事實相符，亦即仍須有補強證據以擔保該共犯自白
    之真實性，始得採為斷罪之依據。又所謂補強證據，則指除
    該自白或不利於己之陳述本身之外，其他足以證明自白之犯
    罪事實確具有相當程度真實性之證據而言，雖所補強者，非
    以事實之全部為必要，但亦須因補強證據與自白之相互利用
    ，足使犯罪事實獲得確信者，始足當之（92年度台上字第
    3298號）」。
(四)、「共犯或相牽連案件等彼此具利害關係之共同被告不利於己
    之陳述，固得採為其他共同被告犯罪之證據，惟此項不利之
    陳述，須無瑕疵可指，而就其他方面調查，又與事實相符，
    始得採為其他共同被告犯罪事實之認定。其目的，乃欲以補
    強證據擔保共犯或共同被告自白之真實性，以避免錯誤之裁
    判，故以補強證據之存在，限制自白在證據上之價值。被告
    或共犯之自白，固不得作為認定犯罪之唯一證據，而須以補
    強證據證明其確與事實相符，然所謂補強證據，並非以證明
    犯罪構成要件之全部事實為必要者，倘其得以佐證共犯自白
    之犯罪非屬虛構，能予保障所自白事實之真實性，即已充分
    。且得據以佐證者，雖非直接可以推斷該被告之實施犯罪，
    但以此項證據與共犯之自白為綜合判斷，若足以認定犯罪事
    實者，仍不得謂非補強證據（93年度台上字第100號）」。
(五)、此部分公訴意旨所認之被告三人犯嫌，僅有被告三人之自白
    ，依據前開說明，必須有補強證據，公訴意旨雖以證人戊○○之證述：「被告癸○○確曾於93年1月下旬冒名至基泰超
    商任職20天」等語（第9426號偵卷第34頁）為依據，然證人
    戊○○之陳述與被告之強盜犯嫌並無任何關連性（如陳述當
    日見及被告丑○○頭戴安帽進去查看後發覺店內人多而作罷
    離去，始為被告自白犯罪事實之補強證據），是依據前開說
    明，此部分係因證據不足，而不得認定被告三人之犯罪行為
    。惟此部分與起訴並認定罪行之前述部分，公訴意旨認係連
    續犯裁判上一罪之法律關係，是爰不另為無罪之諭知，附此
    敘明。
據上論斷，應依刑事訴訟法第369條第1項前段、第364條、第299
條第1項前段、刑法第28條、第56條、第330條第1項、第47條、
19條2項、第38條第1項第2款，判決如主文。
本案經檢察官王安明到庭執行職務。
中　　華　　民　　國　　94　　年　　4　　月　　 7  　　日
　　　　　　　　　刑事第十七庭審判長法　官  吳啟民
　　　　　　　　　　　　　　　　　  法　官  林瑞斌
　　　　　　　 　 　　　　　　　　　法　官  施俊堯
以上正本證明與原本無異。
如不服本判決，應於收受送達後10日內向本院提出上訴書狀，其
未敘述上訴之理由者並得於提起上訴後10日內向本院補提理由書
（均須按他造當事人之人數附繕本）。
                                    書記官  陳彥蕖
中　　華　　民　　國　　94　　年　　4 　　月　　7 　　日
附表：
敘述方式：犯罪事實編號、被告犯罪時間、犯罪地點、被害人、
搶得財物、犯罪事實（現金除特別記載以外，為新台幣）
(一)、深坑案：乙○○、丑○○。犯罪時地：93年2月4日晚上11時
    45分許，臺北縣深坑鄉○○村○○○○○道路。車號NB259
    號營業小客車。被害人：庚○○。犯罪方式：由乙○○持美
    工刀抵住庚○○脖子，喝稱：「把錢拿出來」等語，以強暴
    脅迫至使庚○○不能抗拒而交付現金及金鍊子予丑○○。強
    盜財物：現金三、四百元、金鍊子一條、手機一支、身分證
    一張、信用卡一張、美金約十元。
(二)、板橋案：乙○○、丑○○。犯罪時地：93年2月10日凌晨3時
    左右，臺北縣板橋市○○○街124巷71之1號前。車號MF113
    號營業小客車。被害人：丙○○。犯罪方式：由乙○○持美
    工刀抵住丙○○脖子，丑○○一手持美工刀，以強暴脅迫至
    使丙○○不能抗拒交付身上現金四千元。強盜財物：現金計
    四千元。
(三)、五股案：乙○○、丑○○。犯罪時地：93年2月17日凌晨一
    時許，臺北縣五股鄉○○○路125號前。車號EP028號營業小
    客車。被害人：寅○○。犯罪方式：由丑○○持美工刀，喝
    稱：「把錢拿出來」等語，以強暴脅迫至使寅○○不能抗拒
    而交付身上現金。強盜財物：現金一千九百元、手機一支。
(四)、汐止案：乙○○、丑○○。犯罪時地：93年2月21日凌晨4時
    許，臺北縣汐止市○○路○段551巷附近。車號MB783號營業
    小客車。被害人：壬○○。犯罪方式：由乙○○持水果刀，
    喝稱：「把錢拿出來」等語，以強暴脅迫至使壬○○不能抗
    拒而交付現金一千六百元與硬幣約七百元。強盜財物：現金
    共約二千三百元、手機一支、營業小客車駕照、行照各一張
    、重機車駕照、行照各一張、身分證、健保卡各一張、信用
    卡一張、縫紉工會會員證一張。
(五)、樹林案：乙○○、丑○○。犯罪時地：93年2月24日凌晨3時
    50分左右，臺北縣樹林市○○路145巷31號前。車號B4161號
    營業客車。被害人：子○○。犯罪方式：由丑○○持刀，喝
    稱：「把錢拿出來」等語，以強暴脅迫使子○○不能抗拒，
    而交付財物，強盜財物：現金計二千九百元、提款卡一張；
    身分證一張、駕照一張、行照一張、廖父身分證及健保卡各
    一張。
(六)、木柵案：乙○○、丑○○。犯罪時地：93年3月19日凌晨2時
    許。被害人：己○○。犯罪方式：由丑○○持折疊刀，抵住
    己○○的脖子，並喝稱：「把錢拿出來」等語，以強暴脅迫
    至使己○○不能抗拒而交付身上財物，強盜財物：現金約四
    、五千元、手機一支，予丑○○。
附錄：本案論罪科刑法條全文
刑法第321條
犯竊盜罪而有左列情形之一者，處6月以上、5年以下有期徒刑：
一  於夜間侵入住宅或有人居住之建築物、船艦或隱匿其內而犯之
者。
二  毀越門扇、牆垣或其他安全設備而犯之者。
三  攜帶兇器而犯之者。
四  結夥三人以上而犯之者。
五  乘火災、水災或其他災害之際而犯之者。
六  在車站或埠頭而犯之者。
前項之未遂犯罰之。
中華民國刑法第330條
犯強盜罪而有第321條第1項各款情形之一者，處7年以上有期徒
刑。
前項之未遂犯罰之。
刑法第328條第1項
 意圖為自己或第 3 人不法之所有，以強暴、脅迫、藥劑、催眠
術或他法，至使不能抗拒，而取他人之物或使其交付者，為強盜
罪，處五年以上有期徒刑。